【裁判字號】    90,訴,119
【裁判日期】    901210
【裁判案由】    分配表異議之訴
【裁判全文】
臺灣桃園地方法院民事判決  九十年度訴字第一一九號
    原      告  甲○○
    被      告  乙○○
    訴訟代理人  葉秀錦
    被      告  丙○○
右當事人間分配表異議之訴事件，本院判決如左：
    主    文
本院八十八年度執字第一○四二四號清償債務強制執行事件，就被告乙○○財產拍賣
所得價金，被告丙○○所分配新台幣柒拾玖萬參仟陸佰參拾元之債權額，不准參與分
配。
訴訟費用由被告負擔。
    事    實
甲、原告方面：
一、聲明：如主文所示。
二、陳述：
（一）、被告丙○○於本院八十八年度執字第一○四二四號清償債務強制執行事件，
        以新台幣（下同）一百萬元為債權額參與分配，依分配表其分配額為七十九
        萬三千六百三十元，然查其債權並非真正，且強制執行法第四十一條第一項
        前段分配表異議之訴，具有確認之訴之性質，故被告丙○○既以借款為由參
        與分配，自應舉證證明該法律關係存在。
（二）、又消費借貸契約為要物契約，被告丙○○苟未交付訴外人林振鑑一百萬元借
        款，則消費借貸契約根本不成立，足見系爭本票亦係基於通謀虛偽意思表示
        而作成，依法應為無效，是被告丙○○苟主張參與分配之該筆債權為真正，
        自應證明其有交付該筆一百萬元借款予訴外人林振鑑。
（三）、縱認系爭本票非通謀虛偽意思表示而作成，然原告既係被告乙○○之債權人
        ，依民法第二百四十二條規定，自得代位被告乙○○行使抗辯權，即對被告
        丙○○抗辯，因被告丙○○並未交付該筆一百萬元借款予訴外人林振鑑，被
        告丙○○自無權對被告乙○○請求票款，爰依強制執行法第四十一條第一項
        前段之規定提起本件分配表異議之訴。
三、對被告抗辯所為之陳述：
（一）、被告丙○○於本院九十年四月二日審理時，固提出系爭本票，陳稱係因訴外
        人林振鑑向其借錢，被告乙○○擔任共同發票人，嗣因找不到訴外人林振鑑
        ，始對被告乙○○聲請核發支付命令等語，然查被告丙○○對被告乙○○之
        債權是否真正，尚不能單憑本票即認為真正。
（二）、又既係訴外人林振鑑借款，為何被告乙○○、訴外人王興裕二人願擔任系爭
        本票共同發票人負擔鉅額債務責任？乙○○、王興裕二人與林振鑑究有何密
        切關係？或有何財產上利害關係？
（三）、再一百萬元並非小額金錢，衡情不太可能係以現金交付，徵諸社會觀念，應
        以匯款、轉帳等方式為之，故應由被告丙○○提出有關資金流程說明及證物
        以實其說，況系爭本票所載發票日為八十七年十一月五日，被告乙○○於系
        爭本票上地址載為「平鎮市○○路二二二號」，惟查被告乙○○係於八十九
        年十月六日始遷入「平鎮市○○路二二二號」，為何在八十七年十一月五日
        即有該址？顯見系爭本票係臨訟偽造，不足採信。
（四）、其次，被告丙○○固陳稱，其係用會款、工程款現金陸續借貸云云，但查，
        依被告丙○○所稱，其應會在陸續借款予訴外人林振鑑之際，即依次取得訴
        外人林振鑑之本票、借據，始符常理，詎被告丙○○僅提出乙紙系爭本票，
        且又有非借貸當事人之被告乙○○、訴外人王興裕擔任共同發票人，實有違
        常情，足見，被告丙○○實末交付訴外人林振鑑一百萬元借款。
（五）、況被告乙○○固陳述訴外人林振鑑確有欠錢沒錯，經查據被告丙○○所述其
        係陸續以現金交予訴外人林振鑑，故除被告乙○○每次均在場親見，否則其
        如何知悉訴外人林振鑑確有欠款達一百萬元？衡情被告乙○○既非借款當事
        人，當不可能均在場親見，惟其卻偏袒迴護被告丙○○之陳述，其所陳明顯
        不實，益且被告乙○○既非實際借貸之人（姑不論訴外人林振鑑有否取得借
        款），其實無理由自攬債務附和被告丙○○之陳述，堪信被告乙○○、丙○
        ○二人共同欲以不實債權參與分配。
（六）、更且，原告因獨力扶養三名子女，壓力沈重，曾找被告乙○○要求其依約每
        月支付十萬元整，詎被告乙○○竟對原告告稱，其不會讓原告如此輕易即拿
        到錢，且原告與被告乙○○先前之訴訟，被告丙○○均有陪同被告乙○○出
        庭，被告丙○○參與分配，是在合法參與分配之最後一天，衡諸常情，實令
        人甚難不聯想，因二名被告甚為熟悉，故由被告乙○○找被告丙○○協助偽
        造虛偽債權。
四、證據：提出戶籍謄本為證，並聲請訊問證人林振鑑及王興裕。
乙、被告方面：
一、聲明：原告之訴駁回。
二、陳述：
（一）、因訴外人林振鑑向被告丙○○借款，並由被告乙○○擔任共同發票人，嗣因
        找不到訴外人林振鑑，始對被告乙○○聲請核發支付命令。
（二）、又被告乙○○確有在系爭本票上簽名，擔任系爭本票之共同發票人，此因當
        初被告乙○○邀同訴外人林振鑑投資，但因虧損，被告乙○○基於道義上情
        誼始擔任系爭本票之共同發票人，且八十七年十一月五日為發票行為時，被
        告乙○○已住居在桃園縣平鎮市○○路二二二號，僅尚未辦理戶籍遷移登記
        而已，並有告知其戶籍地址會變更至桃園縣平鎮市○○路二二二號。
（三）、再訴外人林振鑑是陸續向被告丙○○借款，並非一次即借款一百萬元，另因
        每次借款金額不大，有時是由被告丙○○所收取之工程款借貸予訴外人林振
        鑑，故未經過銀行提領手續，迨借款金額積累至一百萬元時，才開具該紙面
        額一百萬元之系爭本票，且將先前本票回贖後旋將之撕毀，況被告丙○○借
        款予訴外人林振鑑時，與訴外人林振鑑先前即有相識，絕非為參與分配而偽
        造印鑑章，至被告乙○○與訴外人王興裕二人究為何關係，其並不清楚。
三、證據：提出本票、桃園縣龍潭鄉戶政事務所印鑑證明書等為證。
丙、本院依職權調閱八十八年度執字第一○四二四號清償債務執行卷證。
    理      由
一、原告主張被告丙○○於本院八十八年度執字第一○四二四號清償債務強制執行事
    件，以一百萬元為債權額參與分配，依分配表其分配金額為七十九萬三千六百三
    十元，然查該筆債權並非真正，且被告丙○○既以借款為由參與分配，自應舉證
    證明該法律關係存在，及確有交付該筆一百萬元款項予訴外人林振鑑，況縱認系
    爭本票非通謀虛偽意思表示而作成，然原告既係被告乙○○之債權人，自得代位
    被告乙○○行使抗辯權，爰依強制執行法第四十一條第一項前段之規定提起本件
    分配表異議之訴等語。
二、被告則以本件係因訴外人林振鑑向被告丙○○借款，故由被告乙○○擔任共同發
    票人，又因被告乙○○曾邀同訴外人林振鑑投資，因經營虧損，被告乙○○基於
    道義情誼始擔任系爭本票共同發票人，再訴外人林振鑑向被告丙○○借款時，因
    每次借款金額不大，故未經過銀行提領手續，復且本件更非為參與分配而偽造印
    鑑章等情詞資為辯解。
三、原告主張伊聲請查封拍賣被告乙○○所有坐落桃園縣平鎮市○○段第一○六號土
    地（面積八二點二四平方公尺）及建物門牌號碼桃園縣平鎮市○○路二三八巷五
    四號建築改良物（面積合計一七八點二○平方公尺），嗣於八十九年五月三十一
    日由訴外人謝在政拍定，及被告丙○○於八十九年五月三十日（即拍定前一日）
    持本院八十九年度促字第三○二○號支付命令及確定證明書參與分配，迨八十九
    年十二月十三日分配期日前一日（即十二月十二日），伊業已具狀就被告丙○○
    參與分配提出聲明異議，後被告丙○○於九十年一月四日另具狀對伊之聲明異議
    表示不同意，伊旋於九十年一月五日提起本件分配表異議之訴等事實，有本院八
    十九年五月十日桃院丁民執金第一○四二四號拍賣公告、八十九年五月三十一日
    拍賣不動產筆錄、本院強制執行投標書、不動產權利移轉證書、本院民事執行處
    八十九年十一月十三日桃院丁民執金第一○四二四號通知及函附強制執行金額計
    算書分配表、被告丙○○於八十九年五月三十日所提聲明參與分配狀、九十年一
    月四日所提不同意聲請狀、本院八十九年度促字第三○二○號支付命令、支付命
    令確定證明書、原告於八十九年十二月十二日所提聲明異議狀、九十年一月五日
    所提分配表異議之訴起訴狀各乙紙在卷可稽，復為被告所不爭，應堪信為真實，
    參諸強制執行法第三十九條第一項、第四十一條第一項前段、第三項之規定，原
    告提起本件分配表異議之訴，尚難認為不合法。是本件所應審究者厥為：(1)、被
    告對債務人之債權，如係依據確定判決或其他有既判力之執行名義參與分配者，
    原告可否以既判力基準時以前存在之實體事由，對被告債權之存否加以爭執？
    (2)、關於被告丙○○與訴外人林振鑑間之借貸債權是否存在，應由何人負舉證責
    任？
四、經查：
（一）、被告丙○○係於八十九年五月三十日（即拍定前一日）持本院八十九年度促
        字第三○二○號支付命令及確定證明書參與分配之事實，業如前述，按債務
        人對於支付命令未於法定期間提出異議者，支付命令與確定判決有同一效力
        ，民事訴訟法第五百二十一條定有明文，查被告乙○○對於本院八十九年度
        促字第三○二○號支付命令並未於法定期間提出異議，有本院支付命令確定
        證明書乙紙在卷可稽，揆諸前開民事訴訟法第五百二十一條之規定，該支付
        命令與確定判決應有同一效力，惟查債務人如與特定債權人勾結，即甚易就
        假債權取得有既判力之執行名義，如以既判力之反射效力，而不許藉分配表
        異議之訴將該假債權排除，將妨害執行，且並無實定法上之依據，足以說明
        債務人與特定債權人間之判決既判力或反射效力，得擴張至分配表異議之訴
        之原告，故被告對債務人之債權，如係依據確定判決或其他有既判力之執行
        名義參與分配者，原告仍得以既判力基準時以前存在之實體事由，對被告債
        權之存否加以爭執。
（二）、又關於強制執行法第四十一條第一項前段之分配表異議之訴之性質，於學理
        上固不無爭論，然分配表異議之訴，主在解決債權人間對於執行法院所為分
        配表記載分配額計算錯誤或優先受償順位錯誤所發生之爭執，值此情形，分
        配表所載內容究竟有無錯誤之爭執，有待法院民事庭以判決將其確認而判斷
        何債權人或債務人之主張為正確之必要，法院於判決時並應確認有爭執之計
        算在何種程度範圍內為正確或不正確，一俟法院為判決，無論原告全部勝訴
        抑或敗訴或部分勝訴，均能因該判決而平息雙方當事人之爭執，故於效力上
        似與消極確認之訴無異，情形亦與消極確認之訴相同，是被告應就屬於權利
        根據規定要件事實之請求權成立，負有舉證責任，亦即本件被告就消費借貸
        法律關係成立之原因事實應負有舉證責任，查被告丙○○主張系爭該紙本票
        ，係訴外人林振鑑向其借款，始簽發交由其收執，並由被告乙○○擔任共同
        發票人等語，固據被告二人於本院審理中陳稱在卷，惟查如逕依被告二人之
        陳述，即逕認被告丙○○有向訴外人林振鑑借款一百萬元，則豈非以當事人
        之陳述直接作為其所主張待證事實之證據資料，難謂無以被告自己之陳述證
        明自己主張之嫌，實有違證據法則，故尚難因被告二人陳稱，訴外人林振鑑
        確有向被告丙○○借款，即遽認被告二人所主張該事實為真實。
（三）、再系爭本票末段固有載明：「茲向丙○○借用款項壹佰萬元，該款項當日親
        收足訖無訛林振鑑」，查本票固為有價證券，但仍無失其具有私文書之性質
        ，按民事訴訟法第三百五十七條規定，私文書應由舉證人證其真正，但他造
        於其真正無爭執者，不在此限，查本件原告既否認系爭本票之真正，且被告
        復未就「茲向丙○○借用款項壹佰萬元，該款項當日親收足訖無訛林振鑑」
        該語句，提出實證證明確為訴外人林振鑑所簽署及林振鑑是否確有自被告丙
        ○○處收受該一百萬元，自尚難認具有形式證據力，當不得因系爭本票末段
        載有該語句，即遽認訴外人林振鑑確有自被告丙○○處收受一百萬元，。
（四）、況當主要事實真偽不明時，舉證責任規範以擬制其不存在為原則規定，擬制
        其存在為特別規定，故主張事實存在之當事人，原則上須證明其存在，亦即
        ，舉證責任之原則規定，於事實之存否不明時，具有選擇該事實不存在之功
        能，查被告既未就被告丙○○有交付訴外人林振鑑一百萬款項該待證事實提
        出實證以實其說，徵諸前開舉證責任規範之意旨，應指向該事實不存在，否
        則，如認主張適用對自己有利法規之當事人，無須就其主要事實負舉證之責
        ，對造當事人卻須就該主要事實之不存在負舉證之責，除將擴大當事人間之
        爭點外，且就權利關係作重大判斷之際，將使真的事實無法確定，卻確定有
        疑義之事實，其結果將與社會通念發生矛盾。
（五）、綜上所述，被告既未就被告丙○○是否確有交付訴外人林振鑑一百萬元款項
        該待證事實，提出實證以實其說，從而，原告援引民法第二百四十二條之規
        定，代位被告乙○○行使票據法第十三條之抗辯權，即難謂為無據。
五、從而，原告本於強制執行法第四十一條第一項前段之規定提起本件分配表異議之
    訴，主張本院八十八年度執字第一○四二四號清償債務強制執行事件，就被告丙
    ○○所分配七十九萬三千六百三十元之債權額，應不得參與分配，為有理由，應
    予准許。
六、據上論結，原告之訴為有理由，依民事訴訟法第八十五條第一項前段、第七十八
    條，判決如主文。
中      華      民      國      九十    年     十二     月      十      日
                                        臺灣桃園地方法院民事第一庭
~B法      官  林信旭
右為正本係照原本作成
如對本判決上訴須於判決送達後廿日內向本院提出上訴狀
中      華      民      國      九十    年     十二     月      十      日
~B書  記  官  陳美年


司法院資訊處製作；財團法人民間司法改革基金會備份。
